【裁判字號】    98,聲,1730
【裁判日期】    980826
【裁判案由】    聲明異議
【裁判全文】
臺灣高等法院臺中分院刑事裁定          98年度聲字第1730號
聲明異議人
即 受刑 人  甲○○
上列聲明異議人因詐欺案件，對於臺灣臺中地方法院檢察署之執
行指揮（執行案號：臺灣臺中地方法院檢察署98年度執字第9640
號）聲明異議，本院裁定如下：
    主  文
臺灣臺中地方法院檢察署檢察官98年度執字第9640號不准受刑人
甲○○易科罰金之執行指揮處分撤銷。
受刑人甲○○准予易科罰金。
    理  由
一、聲明異議意旨略以：
（一）受刑人甲○○（下稱受刑人）因詐欺案件，經本院以97年
      度上易字第1224號刑事判決判處有期徒刑六月，得易科罰
      金確定。臺灣臺中地方法院檢察署據以通知聲明異議人應
      於98年8月12日下午2時到案執行。受刑人於當日遵期到案
      ，並繳納全部罰金共新臺幣165600元完畢，有臺灣臺中地
      方法院檢察署收據影本為證。詎臺灣臺中地方法院檢察署
      書記官竟以「收據開錯」為由，誘騙受刑人返回地檢署，
      再告以「本案執行檢察官不同意易科罰金」；同日下午檢
      察官即命令將受刑人發監執行。
（二）受刑人既經檢察官准予易科罰金，並已繳納全部罰金完畢
      ，本案即已執行完畢。詎檢察官竟對於已執行完畢之案件
      再指揮發監執行，顯有重大違誤，對受刑人之自由權利影
      響甚鉅。為此聲明異議，請求立即釋放受刑人云云。
二、按「受刑人或其法定代理人或配偶以檢察官執行之指揮為不
    當者，得向諭知該裁判之法院聲明異議」、「法院應就異議
    之聲明裁定之」，刑事訴訟法第484條、第486條分別定有明
    文。查該條所稱「諭知該裁判之法院」，乃指對被告之有罪
    判決，於主文內實際宣示其主刑、從刑之裁判而言（最高法
    院79年度臺聲字第19號判例參照）。依上揭法條之規定，本
    件聲明異議人之聲明異議，應由本院裁定，合先敘明。又「
    犯最重本刑為5年以下有期徒刑以下之刑之罪，而受6個月以
    下有期徒刑或拘役之宣告者，得以新臺幣1000元、2000元或
    3000元折算1日，易科罰金。但確因不執行所宣告之刑，難
    收矯正之效，或難以維持法秩序者，不在此限。」刑法第41
    條第1項定有明文。而得以易科罰金之案件，法院所諭知者，
    僅罰金折算之標準而已，至准否易科，應依受刑人客觀上所
    存在之具體事由，衡酌是否足以影響刑罰之執行，有無因准
    予易科罰金而致無從收其矯正之效及難以維持法秩序等因素
    ，此為檢察官指揮執行之職權，觀之刑事訴訟法第457條第1
    項前段之規定自明，是執行檢察官倘認並無執行困難之情事
    ，固可不准為易科；縱認有確因不執行所宣告之刑，難收矯
    正之效，或難以維持法秩序者，仍得不准為易科罰金。另所
    謂「難收矯正之效」及「難以維持法秩序」等，均屬不確定
    法律概念，此乃係立法者賦予執行者能依具體個案，考量犯
    罪特性與情節及受刑人個人之特殊事由，據以審酌應否准予
    易科罰金，非謂僅因犯罪情節輕微，而應一概予以准許，或
    犯罪情節重大，即可一概不予准許。是檢察官在判斷是否必
    須入監服刑或易科罰金時，應就受刑人的犯罪情節、犯後態
    度、前科紀錄、保護法益、判決時承辦檢察官及法官之認定
    及判斷等因素作綜合考量，依比例原則詳加審酌，以判斷受
    刑人是否必須入監服刑才能矯正其反社會性格及維持法律秩
    序，以符合易科罰金之救濟短期自由刑流弊之意旨。而刑法
    第41條於94年2月2日之修法意旨「按易科罰金制度旨在救濟
    短期自由刑之流弊，性質屬易刑處分，故在裁判宣告之條件
    上，不宜過於嚴苛，現行規定除『犯最重本刑為5年以下有
    期徒刑以下之刑之罪』、『而受6個月以下有期徒刑或拘役
    之宣告』外，尚須具有『因身體、教育、職業或家庭之關係
    或其他正當事由，執行顯有困難』之情形，似嫌過苛，爰刪
    除『因身體、教育、職業或家庭之關係或其他正當事由，執
    行顯有困難』之限制。至於個別受刑人如有不宜易科罰金之
    情形，在刑事執行程序中，檢察官得依現行條文第1項但書
    之規定，審酌受刑人是否具有『確因不執行所宣告之刑，難
    收矯正之效，或難以維持法秩序』等事由，而為准許或駁回
    受刑人易科罰金之聲請」。是修法趨勢係為防止短期自由刑
    之流弊，對於聲請易科罰金之審查不應過苛，且易科罰金乃
    對於短期刑期改以他種方式代替之精神，一則避免受刑人於
    獄中感染惡習再度危害社會、二則可疏解當前獄滿為患之困
    境。
三、本院查：
（一）受刑人於93年9月間起至同年6月23日止犯連續詐欺罪，經
      本院於98年6月30日以97年度上易字1224號判處有期徒刑1
      年，減為有期徒刑6月，如易科罰金，以銀元300元即新臺
      幣900元折算1日（起訴案號：臺灣臺中地方法院檢察署94
      年度偵字第17255號）確定在案，有本院97年度上易字122
      4號刑事判決附卷可稽，合先敘明。
（二）本件執行檢察官於98年8月12日10時28分訊問後先於點名
      單上批示「准予易科罰金165600元（含保金10萬元抵繳）
      」，隨後又於同一點名單上刪除「准予易科罰金165600元
      （含保金10萬元抵繳）」字樣，改批示：「受刑人對不特
      定之人行騙，以不實療效之藥酒誑騙病患，致被害人身體
      健康及金錢受損，遭起訴之事實多達16件，影響法秩序甚
      大，不宜准其易科」後，另於98年8月12日11時28分訊問
      受刑人後再於點名單批示：「受刑人與其他共同被告共同
      行騙，短短月餘即行詐七次，又受刑人於一審時均未賠償
      被害人，於二審時亦並未對被害人全額賠償，且就被害人
      董陳雪部份未達成和解，同案共同被告林小月係經本件受
      刑人邀同才加入該詐欺團體等事由等情認不宜准予易科罰
      金」，然受刑人於所犯連續詐欺罪中，業經原確定判決審
      酌案情後而量處受刑人符合得易科罰金之刑期，顯見法院
      已就各種情事予以綜合考量，當然包括本件受刑人之犯罪
      情狀及其是否已與被害人和解等事由，而科予受刑人適當
      之刑罰。且被害人董陳雪與本件受刑人及共同被告林小月
      已成立和解，有辯護人當庭提出和解書影本在卷可稽（見
      原二審卷第134頁）。再者，受刑人易科罰金之准駁，雖
      屬檢察官之裁量，惟檢察官不准受刑人易科罰金之「決定
      裁量」，將直接造成受刑人入監服刑之效果，為剝奪人身
      自由之處分，該裁量處分之形成程序、內容及處分本身是
      否實質正當，刑事訴訟法雖無明文，惟仍應受正當法律程
      序及基本人權保障等之拘束。
（三）本件檢察官於98年8月12日上午10時28分對於受刑人應執
      行有期徒刑六月之部分准予易科罰金聲請時，既已知悉上
      開情事，仍依前述標準准予其易科罰金，並經本件受刑人
      繳納全額罰金新臺幣165600元（其中新臺幣10萬元由保金
      抵繳），此有臺灣臺中地方法院檢察署98年8月12日罰字
      第98008068號自行繳納款項統一收據影本在卷可參。然竟
      復於短短一小時後之同日上午11時28分，以上開事由，不
      准受刑人易科罰金之聲請，顯將已審酌事項，再重為審酌
      ，此舉無異對受刑人所犯罪刑，予以雙重評價，不僅未洽
      ，亦違反易科罰金審查不應過於嚴苛之修法意旨。
四、綜上所述，受刑人是否有「確因不執行所宣告之刑難收矯正
    之效」、「難以維持法秩序」之事由，固賦予檢察官審酌之
    權，但此一事由之審酌，依法文結構及該條項立法意旨觀之
    ，應經嚴格之證明，而非自由之釋明。本件執行檢察官，既
    以受刑人有刑法第41條但書，認本件受刑人如不執行所宣告
    之刑，難收矯正之效，或難以維持法秩序之情形而否准易科
    之聲請，惟本件執行檢察官所依憑者，係以判決時業已存在
    ，且已載明在判決事實欄之事由，並就同一已存在之事由，
    執行檢察官先准予易科罰金，後改為否准易科罰金，既未敘
    明理由，且以本案而論，原指揮執行之檢察官就同一事由，
    竟為前後不一之「准予」及「否准」易科罰金之處分，並未
    就受刑人有何難收矯正之效，或難以維持法秩序之實證予以
    說明，其處分自難予以維持，聲明人指摘原處分不當，求為
    撤銷原不准易科罰金之執行指揮處分，即有理由，應予撤銷
    。另受刑人對於檢察官不准易科罰金執行之指揮認為不當，
    依刑事訴訟法第四百八十四條向諭知科刑裁判之法院聲明異
    議，法院認為有理由而為撤銷之裁定者，除依裁定意旨得由
    檢察官重行為適當之斟酌外，如有必要法院自非不得於裁定
    內同時諭知准予易科罰金（大法官會議釋字第245號解釋意
    旨參照），本件受刑人併聲請准予易科罰金，為防止短期自
    由刑之流弊及參照上開修法意旨，本院認准予易科罰金為適
    當，依照上開大法官會議釋字第245號解釋意旨，併准予易
    科罰金。
據上論斷，應依刑事訴訟法第486條，裁定如主文。
中    華    民    國    98    年    8     月    26    日
            刑事第二庭    審判長法  官  李  璋  鵬
                                法  官  胡  森  田
                                法  官  胡  忠  文
以上正本證明與原本無異。
不得抗告。
                                書記官  許  麗  花
中    華    民    國    98    年    8     月    26    日


司法院資訊處製作；財團法人民間司法改革基金會備份。
